【裁判字號】    90,台上,2274
【裁判日期】    900419
【裁判案由】    傷害致人於死
【裁判全文】
最高法院刑事判決                                九十年度台上字第二二七四號
    上  訴  人  甲○○
右上訴人因傷害致人於死案件，不服台灣高等法院台中分院中華民國九十年一月十六
日第二審更審判決（八十九年度上更(一)字第四○二號，起訴案號：台灣台中地方法院
檢察署八十八年度偵字第二二○○六號)，提起上訴，本院判決如左：
    主  文
上訴駁回。
    理  由
按刑事訴訟法第三百七十七條規定，上訴於第三審法院，非以判決違背法令為理由，
不得為之。是提起第三審上訴，應以原判決違背法令為理由，係屬法定要件。如果上
訴理由狀並未依據卷內訴訟資料，具體指摘原判決不適用何種法則或如何適用不當，
或所指摘原判決違法情事，顯與法律規定得為第三審上訴理由之違法情形，不相適合
時，均應認其上訴為違背法律上之程式，予以駁回。本件上訴人甲○○上訴意旨略稱
：(一)、上訴人以受傷而穿著硬質拖鞋之腳，輕踢被害人黃銀森之腹部，應不會造成如
原判決事實欄所記載之嚴重傷勢，且原判決認定被害人因傷重無法走動，致慢慢出血
而於椅子上死亡，則被害人另有手肘之傷係如何造成﹖證人楊耀東於第一審及原審證
稱：被害人在客廳椅子上遭上訴人以酒瓶敲擊頭部，其頭部並未流血且酒瓶亦未破裂
等情，上訴人於尾隨被害人進入廚房後，方發現被害人蹲在地上拭其頭部之血，則何
以現場客廳之椅子、天花板、四週地上均有血跡？且案發後現場之酒瓶何以破裂？楊
耀東於法院證稱：上訴人將被害人扶出客廳之椅子上後，即與伊一同騎機車離去等情
，足見上訴人並未再持其他物品傷害被害人，且被害人既因傷重而坐於客廳椅子上慢
慢死亡，則警方人員抵達現場鑑驗時，何以現場物品散落一地而凌亂不堪？又原審以
上訴人於案發後即騎乘機車離去，據以認定上訴人並無精神耗弱情形，然上訴人於案
發前即飲酒甚多並酒醉，原審未就上情送請相關單位鑑定，並詳載於判決理由中，於
法有違。(二)、依證人即法醫趙克蘭、許倬憲所證述之內容，推斷被害人死亡之時間僅
一天多，則在如此短暫之時間內，何以被害人之屍體會腐敗？且被害人身體之擦挫傷
及銳器傷，係新傷或舊傷暨何因造成？其與認定本件罪責攸關，均有查明之必要。原
審對上情未予調查，於法有違。(三)、上訴人並無傷害被害人之故意。又證人陳殿斗於
第一審及原審法院證稱：上訴人當時已酒醉，楊耀東亦證稱：上訴人當時酒醉，離去
時雖自行騎機車，但以蛇行方式行進約二、三百公尺，即無法再行行駛等情，堪認上
訴人當時確已酒醉，原審未予查明，又參酌上情為上訴人有利之認定，於法有違等語
。
惟查原判決認定上訴人有如原判決事實欄所記載之傷害人之身體，因而致人於死犯行
，係以上訴人於警訊及偵查中坦承：伊有以酒瓶敲擊被害人頭部，再以腳踢被害人左
側腹部等情是實，於原審審理中仍供承無異。證人楊耀東並於警訊及偵審中證述經過
情節甚詳，復有米酒頭空瓶碎片、被害人擦拭頭部傷口血跡之毛巾扣案可資佐證。被
害人係因左上腹挫傷及皮下出血、左腰部皮下出血及脾臟破裂等傷致腹腔大量出血約
一千西西，失血過多死亡等情，業經檢察官督同法醫師相驗解剖屬實，有相驗筆錄、
解剖筆錄、相驗屍體證明書、驗斷書、解剖紀錄、現場照片、現場圖、相驗及解剖照
片等附卷可稽。證人陳殿斗、楊耀東於第一審雖證稱：上訴人於案發當日走路不穩，
右腳怪怪的等情，然依證人即台灣台中看守所戒護科科員盧慶祥於第一審法院所證稱
之內容，暨參酌台灣台中看守所民國八十八年十二月十五日（）中所太總字第一三
二一號函、八十九年一月五日（）中所太戒字第八十七號函，暨所附上訴人病歷表
、新收容人內外傷紀錄表、談話筆錄等件影本，堪認上訴人之腳部除右腳小指斷裂外
，其餘均屬擦傷及撕裂傷，另參酌上訴人自承其以腳踢被害人，堪認上訴人之腳傷並
未嚴重到無法使用程度。又上訴人踢被害人所穿之拖鞋係以硬質塑膠材料作成，有該
拖鞋一雙扣案可稽，上訴人穿上前開拖鞋用以踢被害人時，首先觸及被害人者係該拖
鞋之前端，並非上訴人之腳指部分，縱上訴人之腳指曾受傷，亦無礙上訴人穿著該拖
鞋踢被害人。被害人之致命傷係脾臟破裂，而脾臟破裂之原因不一定要很用力踢打，
有時打到重點雖然用力很輕也會破裂，有時內部脾臟破裂了而外表卻無外傷，而本件
被害人脾臟破裂係屬新傷等情，並據證人即法醫師趙克蘭證述甚詳。上訴人穿著硬質
拖鞋踢被害人之腹部，即使上訴人並非很用力，然依法醫師趙克蘭所證述之內容，因
拖鞋之硬度亦能造成被害人內部脾臟破裂。依上訴人於警訊及偵查中所供承之內容，
堪認被害人遭上訴人毆打後頭部立即流血。上訴人於原審供稱：伊當日騎機車至被害
人住處，也騎機車回家等語，楊耀東亦證述：甲○○係自行騎機車離去等情，上訴人
既能持酒瓶及以穿拖鞋之腳踢被害人，事後並自行騎機車離開現場，堪認上訴人當時
雖有飲酒，但尚未至精神耗弱之程度。上訴人聲請再傳訊楊耀東、陳殿斗證明其已酒
醉，因事證已經明確，認無再為傳訊調查之必要。被害人身體除原判決事實欄所載以
外之傷，依上訴人自承：伊於案發前數日曾騎機車載被害人外出喝酒不慎跌入水溝，
被害人顯有可能因此受有多處身體擦挫傷，況被害人之脾臟破裂係屬新傷，縱其於案
發前曾發生車禍受有其他傷害，亦與本件死亡結果無關。被害人死亡之時間，參酌法
醫師趙克蘭、許倬憲及陳殿斗所證述之內容研判，當係於八十八年十月二十九日凌晨
至上午九時間。按人體腹部內有多種重要之內臟器官，如遭外力擊打，極易造成內臟
器官之傷害而引起死亡之結果，為通常人依一般社會生活經驗均可認知之事實，上訴
人對其以腳踢被害人之左側腹部，足以造成被害人脾臟破裂腹腔大量出血致死，在客
觀上即有預見之可能，上訴人穿著硬拖鞋踢被害人左側腹部，致被害人脾臟破裂內出
血死亡，被害人之死亡與上訴人之傷害行為間自具有相當因果關係。上訴人否認辯稱
各語，無非事後卸責之詞，不足採信等情，予以綜合判斷。因而撤銷第一審不當之判
決，改判仍論處上訴人傷害人之身體，因而致人於死罪刑，業已說明其所憑之證據及
其認定之理由甚詳，從形式上觀察，並無違背法令之情形。按證據之取捨與證據之證
明力如何﹖均屬事實審法院得自由裁量、判斷之職權；苟其此項裁量、判斷，並不悖
乎通常一般之人日常生活經驗之定則或論理法則，又於判決內論其何以作此判斷之
心證理由者，即不得任意指摘其為違法，而據為提起第三審上訴之合法理由。原審綜
合前述各項事證資料，認定上訴人確有前揭犯行，並於理由欄說明被害人左上臂二處
銳器創等其他傷勢，顯可能係上訴人於案發前數日以機車載被害人不慎跌入水溝所致
；上訴人既能持酒瓶及以穿拖鞋之腳踢被害人，事後並能自行騎乘機車離開現場，堪
認上訴人案發時雖有飲酒，但尚未達精神耗弱之程度，乃其採證職權之合法行使，原
判決並已說明其證據取捨及證據證明力判斷之理由，不容任意指為違法。按諸上訴人
於警訊中供承：伊在客廳持酒瓶打被害人頭部流了很多血（相驗卷第六頁）；於第一
審供稱：伊持酒瓶打被害人之後，不小心將酒瓶掉在地上破掉（第一審卷第二十七頁
背面）；證人陳殿斗於偵查中證稱：上訴人以酒瓶毆打伊致伊右耳流血（相驗卷第二
十三頁背面）；於第一審證稱：案發當天上訴人先用酒瓶打伊，並將酒瓶打破（第一
審卷第四十二頁）；證人楊耀東於警訊、偵查及第一審亦為相同之證述（相驗卷第八
頁背面、第二十四頁、第一審卷第四十五頁），則現場既經爭執鬥毆因而留有血跡及
破碎酒瓶，並致現場物品散落凌亂等情，乃屬事理之常。上訴意旨並不能指稱上情有
何違反經驗法則之處，任意漫事指摘原判決認事採證不當，並非有據。刑事訴訟法第
三百七十九條第十款所謂應調查之證據，係指該證據與待證事實有重要關係，在客觀
上應予以調查者而言。原審綜合前述各項事證資料認已足以證明上訴人有本件犯行，
並於判決中明如何認定上訴人死亡之時間，及上訴人身體其餘之傷與本件無關等情
甚詳，且按諸上訴人於原審更審前自承：伊沒有酒醉，茫茫的，但意識還很清楚（原
審法院上訴卷第二十七頁）；楊耀東於原審證稱：上訴人（於案發後）可自行騎機車
離去等情（原審上更(一)卷第五十一頁），原審縱未送鑑調查上訴意旨所稱各情，亦不
得指原審有應於審判期日調查之證據而未予調查之違法。況原審於最後審判期日調查
證據完畢開始辯論前，審判長問上訴人尚有何證據請求調查？上訴人亦未聲請原審法
院調查上訴意旨所稱各節（原審上更(一)卷第八十二頁）。而本院為法律審，上訴人在
本院又為此爭執，自非依據卷內資料執為指摘之合法上訴第三審理由。上訴意旨對原
審之論斷，究係違背何種法則或如何適用法則不當，並未依據卷內資料具體指摘，徒
憑己意，或就原判決已有說明之事項，或就原審判斷證據證明力之合法職權行使，漫
指其違法，重為單純事實上之爭執，難謂係適法上訴第三審之理由，其上訴違背法律
上之程式，應予駁回。
據上論結，應依刑事訴訟法第三百九十五條前段，判決如主文。
中      華      民      國     九十     年      四      月     十九     日
                              最高法院刑事第四庭
                                  審判長法官  董  明  霈
                                        法官  丁  錦  清
                                        法官  王  居  財
                                        法官  張  祺  祥
                                        法官  吳  三  龍
      右正本證明與原本無異
                                              書  記  官
中      華      民      國     九十     年      四      月    二十六    日


司法院資訊處製作；財團法人民間司法改革基金會備份。
